【裁判字號】    98,簡上,975
【裁判日期】    990917
【裁判案由】    妨害名譽
【裁判全文】
臺灣高雄地方法院刑事判決             98年度簡上字第975號
公  訴  人  臺灣高雄地方法院檢察署檢察官
上  訴  人
即  被  告  甲○○
選任辯護人  乙○○
上列上訴人即被告因妨害名譽案件，不服本院高雄簡易庭民國98
年8 月6 日98年度審簡字第674 號第一審刑事簡易判決（聲請簡
易判決處刑案號：97年度偵字第26246 號），提起上訴，分別經
本院管轄之第一、二審合議庭判決如下：
    主  文
原判決關於民國97年2 月25日甲○○公然侮辱及定應執行部分撤
銷。
上開撤銷部分無罪。
其餘上訴駁回。
上開上訴駁回有罪部分所處之刑，應執行拘役柒拾日，如易科罰
金，以新臺幣壹仟元折算壹日。
    事  實
一、甲○○與丙○○同為「臺灣平民民主黨」黨員，前於民國97
    年2 月間，因丙○○在網路上與甲○○有間隙而致興訟。詎
    甲○○明知「蝶衣」係丙○○在網站上發表文章之暱稱，竟
    基於公然侮辱之犯意，以電腦連接網際網路並登入「外省人
    臺灣獨立促進會」網站之方式，在該公眾得出入之網站意見
    交流區，分別於（一）97年4 月6 日20時許，以暱稱「cjse
    上海人」之名義，陸續發表內容為「鄧姓加拿大棄婦這輩子
    沒做過大事，現在混上發言人的位置，口氣大得驚人……」
    、「物以類聚，現在很投機，不保證將來你們情投意合，被
    這隻母狗咬過的網友大有人在，……我是平民民主黨申請人
    --才有妳蝶衣混上中評委的機會……我學行政，做過公務員
    ，經驗豐富，混上XXX 理所當然，母狗吃味難熬，到處損我
    」、「在外獨版，想當蝶衣的護花使者，原來還多到如過江
    之鯽喔……晚上看去像朵花，白天看到是冬瓜，站著看這麼
    高，躺著只像恐龍妹，倒盡胃口」等足以貶損他人社會評價
    之文字辱罵丙○○，足以生損害於丙○○之名譽及社會評價
    ；（二）另於97年4 月15日上午9 時51分許，以暱稱「cjse
    上海人」之名義，發表內容為「蝶衣利用編輯之便偷偷把她
    名分擠到林何旁邊，……她學甚麼的？狗嘴吐不出象牙，天
    天想聽好話戴高帽子，一頭就鑽進西瓜裡，牝雞司晨不知羞
    恥」等足以貶損他人社會評價之文字辱罵丙○○，足以生損
    害於丙○○之名譽及社會評價。
二、案經丙○○訴由南投縣政府警察局埔里分局報由臺灣南投地
    方法院檢察署呈請臺灣高等法院檢察署核轉臺灣高雄地方法
    院檢察署檢察官偵查後聲請簡易判決處刑。
    理  由
壹、程序部分：
一、按辯護人應選任律師充之。但審判中經審判長許可者，亦得
    選任非律師為辯護人，刑事訴訟法第29條定有明文。本案上
    訴人即被告甲○○（下稱被告）之選任辯護護人乙○○雖不
    具律師資格，然查其係國立臺灣大學法律學系法學組畢業乙
    節，業經其陳明在案，並有學士學位證書1 紙在卷可參（見
    本院卷第69頁）。本院審酌上情，認乙○○應具相當之法律
    專業素養，且與被告為朋友之誼，檢察官就此復未有表示意
    見，爰依上開條文准乙○○為被告辯護，合先敘明。
二、證據能力部分：
    按被告以外之人於審判外之陳述，雖不符刑事訴訟法第159
    條之1 至之4 之規定，然經當事人於審判程序同意作為證據
    ，法院審酌該言詞陳述或書面陳述作成時之情況，認為適當
    者，亦得為證據。又當事人、代理人或辯護人於法院調查證
    據時，知有第159 條第1 項不得為證據之情形，而未於言詞
    辯論終結前聲明異議者，視為有前項之同意，同法第159 條
    之5 亦有明文。查本案所引用之證據資料（詳後引證據），
    其中各項言詞或書面傳聞證據部分，縱無刑事訴訟法第159
    條之1 至第159 條之4 或其他規定之傳聞證據例外情形，亦
    業經本院審理時予以提示並告以要旨，且各經檢察官、被告
    及其辯護人表示意見，當事人已知上述證據乃屬傳聞證據，
    而未於言詞辯論終結前對該等證據聲明異議，依上開規定，
    已擬制同意其有證據能力，且本院審酌該等傳聞證據作成時
    之狀況，並無不宜作為證據之情形，均應認於本案有證據能
    力。
三、按第二審被告經合法傳喚，無正當之理由不到庭者，得不待
    其陳述，逕行判決；簡易判決之第二審程序，亦準用上開規
    定，刑事訴訟法第371 條、第455 條之1 第3 項分別定有明
    文；又按法院認為應科拘役、罰金或應諭知免刑或無罪之案
    件，被告經合法傳喚無正當理由不到庭者，得不待其陳述逕
    行判決，刑事訴訟法第306 定有明文。查本件被告經合法傳
    喚未到庭，雖辯護人稱被告因病未到庭，然查，被告目前病
    情穩定僅需門診追蹤，適合出庭應訊乙節，業經被告之就診
    醫院即財團法人私立高雄醫學大學附設中和紀念醫院於98年
    12月21日以0980004587號函復本院明確在卷（見本院卷第65
    頁），又被告及其辯護人亦未能提出被告確有無法出庭應訊
    之證明供本院審酌，是本院認被告應係經合法傳喚無正當理
    由未到庭，揆諸上開說明，爰不待其陳述，依一造辯論而為
    判決，此亦為被告辯護人所認同（見本院卷第136 頁），併
    此敘明。
貳、有罪部分：
一、訊據被告固坦承於上揭時間，除「物以類聚，現在很投機，
    不保證將來你們情投意合，被這隻母狗咬過的網友大有人在
    」、「在外獨版，想當蝶衣的護花使者，原來還多到如過江
    之鯽喔」等文字（下稱系爭文字）外，確有在上揭網站以代
    號「cjse上海人」之名義，發表上揭文字內容之事實，但矢
    口否認有何公然侮辱之犯行，辯稱：上揭系爭文字係其他網
    友所發表，且上揭其所發表之之文字，並未指明係對告訴人
    丙○○（下稱告訴人）所為，尚未具體指明被害人，自難成
    立公然侮辱云云。經查：
（一）被告在上揭網站之暱稱為「cjse上海人」，而其分別於上
      揭時間，在上揭網站各以「cjse上海人」之名義，各發表
      內容為「鄧姓加拿大棄婦這輩子沒做過大事，現在混上發
      言人的位置，口氣大得驚人……」、「……我是平民民主
      黨申請人--才有妳蝶衣混上中評委的機會……我學行政，
      做過公務員，經驗豐富，混上XXX 理所當然，母狗吃味難
      熬，到處損我」、「晚上看去像朵花，白天看到是冬瓜，
      站著看這麼高，躺著只像恐龍妹，倒盡胃口」、「她學甚
      麼的？狗嘴吐不出象牙，天天想聽好話戴高帽子，一頭就
      鑽進西瓜裡，牝雞司晨不知羞恥」等文字之事實，為被告
      所供承，並有上揭網站97年4 月6 日、97年4 月15日文字
      發表列印資料各1 份附卷可稽（見臺灣高雄地方法院檢察
      署97年偵字第26246 號卷〈下稱偵卷〉第13頁、第59頁、
      第60頁、第62頁），是此部分之事實，堪可認定。
（二）再查，被告於偵訊時供承：其知悉「蝶衣」就是告訴人等
      語（見偵卷第55頁），再參以被告於本件偵查中，曾於97
      年9 月25日檢附維基百科網頁資料1 份提呈書狀謂：「…
      …丙○○網名很多，常用「蝶衣」為主，據維基百科載稱
      有：「蝶衣」……等為其網名……」等語，此有97年9 月
      25日被告之刑事告訴狀1 份附卷可考（見偵卷第17頁、第
      18頁、第24頁），復於97年97年26日再次檢附上揭維基百
      科網頁資料1 份，當庭具狀謂：「……丙○○網名很多，
      常用「蝶衣」為主，據維基百科載稱有：「蝶衣」……等
      為其網名……。冒名在網上罵我髒話的只有丙○○……「
      蝶衣」……網友多半知道是丙○○……」等語，此有97年
      9 月26日被告之書面陳述狀1 份附卷可參（見偵卷第32頁
      、第33頁、第45頁），再佐以證人即告訴人於本院審理時
      證謂：其係於94、95年間，因參加高雄市市長選舉政見發
      表會，被告跑過來自我介紹，被告問在場之人「蝶衣」是
      哪一位，旁邊的人就告訴被告其就是「蝶衣」而認識被告
      等語（見本院卷第142 頁），據上，足見被告於94、95年
      間即已明知「蝶衣」即係告訴人無訛。復以，被告於上揭
      書面陳述狀中亦自承：上揭網站上之網友多數知悉「蝶衣
      」即係告訴人乙節，次查，證人即告訴人於本院審理時另
      證陳：上揭網站係專門公開討論政治話題的網路論壇，其
      在上揭網站發表意見已經11年，幾乎每天或隔天就會在該
      網站上發表言論，剛開始雖然沒有人知道其係「蝶衣」，
      但後來因與林志昇、何瑞元合著1 本「臺灣最終地位」的
      書，其在代序寫了主題「感恩的心」，代序的自述標題就
      載明丙○○（蝶衣），看過這本書的人都知道其係「蝶衣
      」，且因有反對立場的人故意將其姓名貼在網路上，所以
      其姓名已在網路上宣揚開來等語（見本院卷第147 頁），
      核與告訴人所提出「臺灣最終地位」一書節本所載內容相
      合（見本院卷第173 頁至第177 頁），再佐以上揭被告所
      提出維基百科網頁資料1 份（見偵卷第24頁、第45頁），
      該資料確實載明「蝶衣」係告訴人之網名乙情，是告訴人
      既已在上揭網站上發表言論多年，且曾具名撰寫上揭序言
      ，又維基百科網頁亦載明「蝶衣」即告訴人，則衡之常情
      ，上揭網路上之網友應知悉「蝶衣」即係告訴人乙情，堪
      可認定。
（三）再者，被告雖辯稱：其於97年4 月6 日20時許，在上揭網
      站並未發表系爭文字，系爭文字係其他網友所發表云云，
      然查，觀之上揭網站97年4 月6 日文字發表列印資料之內
      容（見偵卷第59頁、第60頁），足知上揭系爭文字均係暱
      稱「cjse上海人」之人，在97年4 月6 日在上揭網站所發
      表之文字，而被告亦自承其即係「cjse上海人」（見偵卷
      第55頁），已於前述，且再細繹上揭網站97年4 月6 日文
      字發表列印資料之內容，可見系爭文字與上揭被告自承發
      表之文字，係同時由暱稱「cjse上海人」於上揭時間在上
      揭網站所一併發表乙情，是據上，系爭文字自應係被告所
      發表無疑，被告上開辯詞，委不足採。
（四）次按刑法第309 條第1 項之公然侮辱罪，係以不摘示事實
      ，公然侮辱人為其要件，既曰侮辱人，自以特定之人為必
      要，但不限於指明姓名，且不限於個人，即侮辱多數人亦
      無不可，司法院院解字第3806號之反面解釋亦同此意旨。
      是公然侮辱之行為人，不需對被害人指名姓名，只要所侮
      辱之對象得以特定，即得成立公然侮辱罪。是觀之上揭被
      告分別於97年4 月6 日、97年4 月15日在上揭網站上所發
      表之文字內容，在97年4 月6 日所發表部分，被告顯係針
      對「鄧姓加拿大棄婦」、「蝶衣」所為，而在97年4 月15
      日部分，則顯係針對「蝶衣」所為，而被告上揭所稱「鄧
      姓加拿大棄婦」，業已指明告訴人之姓氏，再參以被告及
      該網站上之網友亦均知悉「蝶衣」即係告訴人乙節，已於
      前述，則被告上揭所發表文字自均足以特定係針對告訴人
      所為，要無疑問。是被告辯稱：其上揭所發表之之文字，
      並未指明係對告訴人所為，尚未具體指明被害人，自難成
      立公然侮辱云云，要不足採。
（五）復按刑法上之公然侮辱罪，祗須侮辱行為足使不特定人或
      多數人（包括特定多數人在內）得以共見共聞，即行成立
      。所謂侮辱，係以使人難堪為目的，以言語、文字、圖畫
      或動作表示不屑、輕蔑或攻擊之意思，足以對於個人在社
      會上所保持之人格及地位，達貶損其評價之程度，即足當
      之；是否符合侮辱之判斷，應顧及行為人之年齡、教育程
      度、職業與被害人之關係及社會整體之價值觀等情狀。查
      被告係分別於上開時間在前揭網站發表上揭文字，而上揭
      網站係專供公開討論政治話題之政治網站，任何人均得該
      網站上發表言論乙情，為被告所不爭執，並經證人即告訴
      人於本院審理時證陳屬實在卷（見本院卷第147 頁），則
      上開網站應係處於不特定人、多數人得以共見共聞之狀態
      ，故被告分別於上揭時間在上開網站刊登上揭文字，確係
      公然為之，應屬無疑。又細查上揭被告所發表之文字內容
      ，含有「鄧姓加拿大棄婦」、「被這隻母狗咬過的網友大
      有人在，……母狗吃味難熬」、「……白天看到是冬瓜，
      ……，躺著只像恐龍妹，倒盡胃口」、「狗嘴吐不出象牙
      ，……牝雞司晨不知羞恥」等文字，復綜觀上揭文字內容
      ，衡諸一般社會通念，顯已含有輕侮、鄙視對方之意，足
      使告訴人丙○○在精神上、心理上感覺難堪，並貶抑告訴
      人在社會上之評價，此亦經證人即告訴人於本院證述在卷
      （見本院卷第145 頁、第146 頁），是此等文字顯為侮辱
      告訴人之言論無疑。
（六）綜上，本件事證已臻明確，被告所辯均係推諉卸責之詞，
      並不足採，被告之公然侮辱犯行，均堪認定。
二、核被告所為，係犯刑法第309 條第1 項之公然侮辱罪2 次。
    被告所犯2 次公然侮辱犯行，犯意各別，行為互殊，應予分
    論併罰。原審因而適用刑事訴訟法第449 條第1 項前段、第
    3 項、第454 條第2 項，刑法第309 條第1 項、第41條第1
    項前段、第51條第6 款，刑法施行法第1 條之1 規定，並審
    酌被告僅因細故即在不特定多數人得以共聞之處辱罵告訴人
    丙○○，無視他人之名譽權，其行為誠屬可議，惟念其並無
    任何犯罪前科，有臺灣高等法院被告前案紀錄表1 份在卷可
    佐，並考量被告之犯罪動機、智識程度等一切具體情狀，各
    量處被告拘役40日，並諭知易科罰金之折算標準，認事用法
    均妥適，量刑亦未逾越法定刑的範圍，是被告猶執前詞提起
    上訴，為無理由，均應予駁回。並由本院就上開關於上訴駁
    回部分另定其應執行之刑，及就所定應執行之刑諭知易科罰
    金之折算標準。
參、無罪部分：
一、聲請簡易判決處刑意旨略以：被告意圖散布於眾，以利用電
    腦連接網際網路，於97年2 月25日18時許登入上揭網站，以
    代號「麻油酒」，發表內容為「……那個〝實在人〞就是住
    在後宮〝垂簾聽政〞的慈禧！……可憐被遺棄的流浪母狗，
    狂吠火車，發情時想念從前薄情郎君棄母狗而去另結新歡，
    乾脆一頭撞死在南投算了，活著多麼痛苦，想在簾內騎人反
    而被人騎，眼見人家當上主席，夜夜難眠，情緒崩潰，胡言
    亂語，瘋癲母狗，簾後悲哀啊！」之不實言論侮辱告訴人，
    因認被告另涉犯刑法第309 條之公然侮辱罪嫌云云。
二、按犯罪事實應依證據認定之，無證據不得認定犯罪事實；又
    不能證明被告犯罪者，應諭知無罪之判決，刑事訴訟法第15
    4 條第2 項、第301 條第1 項分別定有明文。次按認定不利
    於被告之事實須依積極證據，苟積極證據不足為不利於被告
    事實之認定，即應為有利被告之認定，更不必有何有利之證
    據；又犯罪事實之認定，應憑證據，如無相當之證據，或證
    據不足以證明，自不得以推測或擬制之方法，以為裁判之基
    礎（最高法院30年上字第816 號判例、40年臺上字第86號判
    例可資參照）。又檢察官就被告犯罪事實，應負舉證責任，
    並指出證明之方法，亦為同法第161 條第1 項所明定。因此
    ，檢察官對於起訴之犯罪事實，應負提出證據及說服之實質
    舉證責任，倘其所提出之證據，不足為被告有罪之積極證明
    ，或其指出證明之方法，無從說服法院以形成被告有罪之心
    證，基於無罪推定之原則，自應為被告無罪判決之諭知，亦
    有最高法院92年臺上字第128 號判例足參。所謂認定犯罪事
    實之證據，係指足以認定被告確有犯罪行為之積極證據而言
    ，如未發現相當證據，或證據不足以證明，自不能以推測或
    擬制之方法，以為裁判基礎。且刑事訴訟上證明之資料，無
    論其為直接證據或間接證據，均須達於通常一般人均不致於
    有所懷疑，而得確信其為真實之程度，始得據為有罪之認定
    ，若其關於被告是否犯罪之證明未能達此程度，而有合理性
    懷疑之存在，致使無從形成有罪之確信，根據「罪證有疑，
    利於被告」之證據法則，即不得遽為不利被告之認定，其以
    情況證據（即間接證據）斷罪時，尤須基於該證據在直接關
    係上所可證明之他項情況事實，本乎推理作用足以確證被告
    有罪，方為合法，不得徒憑主觀上之推想，將一般經驗上有
    利被告之其他合理情況逕予排除，此觀諸最高法院76年臺上
    字第4986號、32年度上字67號判例亦甚明顯。又按刑法第30
    9 條第1 項之公然侮辱罪，係以不摘示事實，公然侮辱人為
    其要件，雖不限於指明姓名，但既曰侮辱人，自以特定之人
    為必要，已如前述，是倘無法特定行為人侮辱之對象，或聽
    聞者無以特定該言論係針對何人所為時，自尚無以公然侮辱
    罪相繩之餘地，合先敘明。
三、公訴意旨認被告涉有上揭公然侮辱罪嫌，無非係以告訴人指
    訴及上揭網站97年2 月25日文字發表列印資料1 份為主要論
    斷之依據。訊據被告固坦認於上揭時，曾將上揭文字發表於
    上揭網站上乙節，惟堅詞否認有何公然侮辱犯行，辯稱：其
    上揭所發表之文字，並未具體針對特定人等語。經查：
（一）被告於97年2 月25日18時許登入上揭網站，以暱稱「麻油
      酒」，發表內容為「……那個〝實在人〞就是住在後宮〝
      垂簾聽政〞的慈禧！……可憐被遺棄的流浪母狗，狂吠火
      車，發情時想念從前薄情郎君棄母狗而去另結新歡，乾脆
      一頭撞死在南投算了，活著多麼痛苦，想在簾內騎人反而
      被人騎，眼見人家當上主席，夜夜難眠，情緒崩潰，胡言
      亂語，瘋癲母狗，簾後悲哀啊！」等文字乙情，為被告所
      不爭執，核與告訴人之指訴相合，並有上揭網站97年2 月
      25 日 文字發表列印資料1 份在卷可憑（見偵卷第12頁）
      ，是此部分之事實，固堪可認定。
（二）然觀之上揭文字內容，顯係針對「實在人」所為之言論，
      惟查，「實在人」並非為告訴人乙情，業經證人即告訴人
      於本院審理時證述確實（見本院卷第144 頁、第146 頁）
      ，再參以告訴人前曾因經臺灣高雄地方法院檢察署檢察官
      （97年度偵字第18694 號）認其涉嫌於97年2 月24日以「
      實在人」之暱稱在前揭網站上公然侮辱被告而提起公訴，
      惟嗣經本院（98年度易字第1126號）認告訴人並非「實在
      人」為由，判決告訴人無罪確定等情，有上揭本院判決、
      告訴人之臺灣高等法院被告前案紀錄表1 份附卷可按（見
      本院卷第158 頁至第164 頁），是應認「實在人」並非告
      訴人之事實。至上揭文字中固有「乾脆一頭撞死在南投算
      了」一語，又告訴人係設籍於南投縣一節，雖有告訴人之
      戶役政連結作業系統1 份附卷可按，然據之僅可知「實在
      人」與「南投」有關，閱讀上揭文字之人尚無以據此推認
      上揭「實在人」係指告訴人之餘地。「實在人」既非告訴
      人，且閱讀上揭文字者亦無法推認「實在人」係指告訴人
      ，則姑不論被告於發表上揭文字時，是否係針對告訴人所
      為，其對象顯然非可特定無訛，是被告發表上揭文字之對
      象既非可為特定，揆之上揭規定及說明，被告上揭行為自
      與刑法第309 條所規定公然侮辱罪之構成要件有間，非可
      率以該罪相繩。
（三）綜上所述，檢察官所據之證據尚不足證明被告有本件公然
      侮辱犯行，亦即本院認為依據檢察官所舉之證據，仍存有
      合理之懷疑，尚未到達確信其為真實之程度。且被告之辯
      詞亦非無據。此外，復查無其他積極證據，足以證明被告
      有本件公然侮辱犯行，揆諸上開法律規定及判例意旨，自
      應為被告無罪之諭知。原審就上揭公然侮辱部分為被告有
      罪之判決，容有未恰，被告上訴否認犯罪，指摘原判決不
      當，為有理由，原判決既有上述可議之處，自應由本院將
      原判決關於97年2 月25日甲○○公然侮辱部分及定執行刑
      部分撤銷，並依法諭知無罪之判決。
（四）末按檢察官聲請以簡易判決處刑之案件，經法院認為有第
      451 條之1 第4 項但書之情形者，應適用通常程序審判之
      ，刑事訴訟法第452 條定有明文。又對於簡易判決之上訴
      ，準用刑事訴訟法第3 編第1 章及第2 章之規定，管轄第
      二審之地方法院合議庭受理簡易判決上訴案件，應依通常
      程序審理。其認案件有刑事訴訟法第452 條之情形者，應
      撤銷原判決，逕依通常程序為第一審判決，法院辦理刑事
      訴訟簡易程序案件應行注意事項第14項亦定有明文。本案
      原審依承辦檢察官聲請簡易判決處刑，對被告以公然侮辱
      罪論罪科刑，經本院撤銷原判決，改判被告無罪，即有刑
      事訴訟法第451 條之1 第4 項但書第3 款之情形，故依前
      揭規定，應由本院合議庭逕依通常程式審理後，自為第一
      審判決，檢察官如不服本判決，仍得於法定上訴期間內，
      向管轄之第二審法院就此部分提起上訴，併此敘明。
據上論斷，應依刑事訴訟法第455 條之1 第1 項、第3 項、第45
2 條、第371 條、第306 條、第368 條、第369 條第1 項、第2
項、第364 條、第299 條第1 項前段、第301 條第1 項，刑法第
51條第6 款、第41條第1 項前段，判決如主文。
本案經檢察官張媛舒到庭執行職務。
中    華    民    國    99    年    9     月    17    日
                  刑事第十三庭  審判長法  官  黃蕙芳
                                      法  官  陳筱雯
                                      法  官  王參和
以上正本證明與原本無異。
被訴97年4 月6日、97年4 月15日公然侮辱部分均不得上訴。
被訴97年2 月25日公然污辱部分，如不服本判決應於收受送達後
10日內向本院提出上訴書狀，並應敘述具體理由；如未敘述上訴
理由者，應於上訴期間屆滿後20日內向本院補提理由書（均須按
他造當事人之人數附繕本）「切勿逕送上級法院」。
中    華    民    國    99    年    9    月    17     日
                                      書記官  葉祝君
附錄所犯法條：
刑法第309條
公然侮辱人者，處拘役或 3 百元以下罰金。
以強暴犯前項之罪者，處 1 年以下有期徒刑、拘役或 5 百元以
下罰金。

司法院資訊處製作；財團法人民間司法改革基金會備份。
